臺灣高等法院高雄分院刑事判決　　　　　　　　　九十一年度上更(一)字第七五號
　　上　訴　人　臺灣高雄地方法院檢察署檢察官
　　被　　　告　甲○○
　　指定辯護人　本院公設辯護人孫妙岑
右上訴人因被告偽造有價證券案件，不服臺灣屏東地方法院八十七年度易字第一六二
四號中華民國八十八年六月十六日第一審判決（起訴案號：臺灣屏東地方法院檢察署
八十七年度偵字第四八九九號），提起上訴，經最高法院第一次發回更審，本院判決
如左：
      主  文
上訴駁回。
      理  由
一、公訴意旨略以：被告甲○○於民國八十五年四月間，在屏東縣牡丹鄉○○村○○
    路五號之工寮內，見票號ＭＢ0000000號、帳號○一七七六四號、發票日
    為八十五年九月三十日、面額新台幣（下同）肆萬陸仟元正、發票人為王春妹、
    付款人為第一商業銀行恆春分行之支票已被撕成六節，棄置於工寮內之桌上，乃
    意圖為自己不法之所有，未經該支票原持有人黃成宗及發票人王春妹之授權使用
    ，擅自以透明膠帶加以黏合，使該支票成為可資使用之有效票，復持該張支票向
    福德興企業有限公司（下稱福德興公司）購買價值四萬六千元之鐵材一批，並於
    該支票背面背書，使該公司外務員陳崑論信陷於錯誤，由陳崑論收執後轉交予該
    公司，福德興公司屆期提示竟遭退票，經該公司提出告訴，逐一查證後，始知上
    情，因認被告涉有刑法第三百三十九條第一項之詐欺罪嫌云云。
二、按犯罪事實應依證據認定之，無證據不得推定其犯罪事實；不能證明被告犯罪或
    其行為不罰者，應諭知無罪之判決；刑事訴訟法第一百五十四條及第三百零一條
    第一項分別定有明文；又按刑法第三百三十九條第一項詐欺罪之成立，以意圖為
    自己或第三人不法之所有，以詐術使人將本人或第三人之物交付為要件。所謂以
    詐術使人交付，必須被詐欺人因其詐術而陷於錯誤，若其使用方法，不能認為詐
    術，亦不致使人陷於錯誤，即不構成該罪，最高法院四十六年台上字第二六０號
    判例意旨甚明。
三、公訴人認被告甲○○涉有前揭詐欺罪嫌，係以證人黃成宗及發票人王春妹均否認
    有交付前述支票予被告，且證人陳崑論亦證述其收到支票時，已見支票被用膠帶
    接合，而被告於偵查中所供不一，足徵支票係被告自行組合後，持之向福德興公
    司購貨，復有前述支票原本扣案等情為據。另被告被訴以透明膠帶加以黏合已被
    撕成六節之支票，使該支票成為可資使用之有效票，涉及偽造有價證券部分，雖
    公訴人漏引偽造有價證券法條，惟起訴書事實業已敘及，本院仍應並予審就，合
    先敘明。
四、訊據被告甲○○否認有何被訴詐欺、偽造有價證券犯行，辯稱前開支票確係黃成
    宗交付用以支付工資，支票原本沒有破，係因其將支票折疊置放口袋，因工作流
    汗浸濕有裂痕，始以膠帶在支票背面固定防止裂痕擴大，並非被撕成六節再加以
    黏合，其係用該支票買鐵材，退票後亦與福德興公司和解等語。經查：
  (一)被告如何持有前述支票情形，經原審送請法務部調查局測謊鑑定結果，被告所辯
    前述支票係由黃成宗交付部分，雖呈不實反應（見原審卷第五二頁之鑑定通知書
    ），然按測謊之鑑驗，係就受測人對相關事項之詢答，對應其神經、呼吸、心跳
    等反應而判斷，其鑑驗結果有時亦因受測人之生理、心理因素而受影響，該鑑驗
    結果固可為審判之參考，但非為判斷之唯一及絕對之依據（最高法院八十五年度
    台上字第五七九一號判決意旨參照），仍應調查其他積極證據綜合定之，而本件
    證人黃成宗雖否認有交付支票給被告之舉，然證人黃成宗於偵查先稱「該支票寫
    錯金額把它撕掉的；撕毀後丟在垃圾桶裡面時只有王春妹在場」（見他卷第九頁
    反面、第十九頁反面），之後改稱「支票撕毀後係放置桌上」等語（見第四八九
    九號偵卷第十頁），而發票人王春妹則於偵查先中稱「有看到他（黃成宗）將支
    票撕毀，之後他丟在何處我不知道」（見他卷第二二頁反面），繼而又改稱「我
    沒有看到黃成宗撕碎支票情形」等語（見第四八九九號偵卷第十頁），是證人黃
    成宗、王春妹於偵查中所陳已屬不一；又證人黃成宗嗣於原審復改陳「扣案支票
    係其做工弄濕折過破掉，其將支票放在桌上，未將支票撕開」等語（見原審卷第
    三十頁反面），而證人王春妹雖於原審亦陳以「支票折起來弄濕，擺在桌上」等
    語（見原審卷第三四頁反面），然其二人於本院上訴審訊問中卻又改稱「將支票
    撕二段放在桌上」（見本院上訴卷第十九頁反面、第二十頁）、「撕成二半放在
    桌上」（見本院上訴卷第六九頁反面），至於本院更審中證人洪成宗則又稱「支
    票折起來放在口袋，因工作流汗弄濕，發現票有破掉」等語（見本院更一卷第六
    九頁），足徵證人黃成宗、王春妹所陳上情，前後未合，自難採為不利被告之證
    據認定。
  (二)被告係被訴以透明膠帶加以黏合已被撕成六節之支票，使該支票成為可資使用之
    有效票等情，然本件支票原本正面右起第三條斷痕僅中央部位斷裂、右起第四條
    斷痕，僅中央近下方及近上下緣處斷裂，並未全部斷裂；又另以影印紙上下重疊
    或模擬本件支票摺疊方式，同時撕開，其斷裂邊緣型態與送鑑支票斷裂型態有所
    差異；支票折線處均發現有污漬痕跡等情，亦經本院更審時送請內政部警政署刑
    事警察局鑑驗在卷，有該局九十一年四月二十四日刑鑑字第０九一００五五一三
    ０號鑑驗通知書及所附鑑驗拍攝相片足佐（見本院更一卷第五三至六三頁），是
    公訴人憑據證人黃成宗、王春妹前述所陳「將支票撕毀」，而認前述支票業經撕
    成六節部分，尚與上開鑑驗所得之客觀事實有別；又支票折線斷痕處有污漬之情
    ，亦核與被告於原審供述「支票摺疊後，遭汗水浸濕」等情相符；此外支票如裂
    開成數截，用透明膠帶加以黏合，於提示付款時，依規定係屬「票據破損致法定
    要項不全」之退票理由一節，亦據屏東縣票據交換所九十一年二十二日（九十一
    ）屏票交字第三一號函覆在卷（見本院更一卷第二四、二五頁），然本件支票於
    向屏東縣票據交換所提示交換而退票之理由，係存款不足，此有支票、退票理由
    單各一紙足證（見第九五七二號偵卷第三頁反面），顯證前述支票於提示付款時
    ，非屬業已破損之無效票據，則被告將前述部分斷裂之支票，以膠帶黏合固定後
    轉讓使用，並非使原本無效支票，偽造為有效支票甚明。
  (三)前述支票被告持以向告訴人福德興公司外務員陳崑論購貨時，背面即以膠帶固定
    ，惟該支票並非被撕成六節後以膠帶黏合，而僅係折痕處因汗濕致有部分分離，
    然未分成六節，其中間部分尚未分開，被告雖非發票人，惟亦於支票背書，支票
    當時幾乎快斷，還沒有斷等情，業據告訴人公司業務員陳崑論到庭証述明確（見
    第四八九九號偵卷第八頁反面，原審卷第二三頁，本院上訴卷第二七頁），並有
    支票原本一紙在案可稽，是福德興公司外務員陳崑論收受時，既已知前開支票確
    有部分斷痕情形，雖該支票屆期提示後退票，亦不得以此民事貨款債務糾葛，遽
    認被告有何施用詐術或致證人陳崑論有何陷於錯誤之情事可言。
五、綜上所述，此外，復查無其他積極證據足以證明被告有何前揭被訴詐欺、偽造有
    價證券犯行，從而原審以不能證明被告犯罪，依法諭知被告無罪。核其認事用法
    並無違誤，公訴人提起上訴略稱：「本件應認證人黃成宗於偵查指證支票撕毀一
    節可採，原審判決被告無罪，難認妥適」等語，指摘原判決不當，為無理由，應
    予駁回。
據上論斷，應依刑事訴訟法第三百六十八條，判決如主文。
本案經檢察官張其主到庭執行職務。
中            華          民          國    九十一  年  五  月  三十一  日
                              臺灣高等法院高雄分院刑事第六庭
                                  審判長法官  王憲義
                                        法官  謝靜雯
                                        法官  張意聰
右正本證明與原本無異。
如不服本判決應於收受本判決後十日內向本院提出上訴書狀，其未述上訴理由者，
並得於提起上訴後十日內向本院補提理由書狀（均須按他造當事人之人數附繕本)「
切勿逕送上級法院」。
                                      書記官  王婉蓉
中           華           民          國   九十一   年  六  月     三   日
